【裁判字號】    98,簡上,46
【裁判日期】    981209
【裁判案由】    清償借款
【裁判全文】
臺灣臺南地方法院民事判決              98年度簡上字第46號
上  訴  人  中國信託商業銀行股份有限公司
法定代理人  戊○○○○
訴訟代理人  乙○○
            甲○○
被  上訴人  丁○○
上列當事人間請求清償借款事件，上訴人對於民國98年2 月26日
本院臺南簡易庭97年度南簡字第1414號第一審判決提起上訴，本
院於民國98年11月25日言詞辯論終結，判決如下：
    主  文
上訴駁回。
訴訟費用新臺幣柒仟參佰參拾參元由上訴人負擔。
    事實及理由
一、本件上訴人起訴主張：原審共同被告松達營造有限公司（下
    稱松達公司）於民國96年4 月9 日邀同原審共同被告丙○○
    、庚○○及被上訴人為連帶保證人，與上訴人簽訂銀行授信
    綜合額度契約暨總約定書（下稱系爭契約書），向上訴人借
    款新臺幣（下同）80萬元，雙方約定借款期間自96年4 月9
    日起至97年10月9 日止，自貸款撥付日起，每月1 期，按期
    於每月9 日繳付，共分18期，按期採定額年金平均攤還本金
    及利息，借款利率按上訴人基準利率指數加2.7%按日計算，
    並採機動利率調整計算，如上訴人公告基準利率指數調整時
    ，比照隨時機動調整；並約定原審共同被告松達公司對於上
    訴人或其他銀行之任何一宗債務不依約清償本金時，債務視
    為全部到期；逾期在180 天以內者，按約定利率10% ，超過
    180 天者，按約定利率20% 計算違約金。嗣原審共同被告松
    達公司僅繳納上開借款至97年2 月8 日應依約攤還之本金及
    利息，即未依約清償，依約上開債務視為全部到期，經上訴
    人核算結果，原審共同被告松達公司尚欠本金40萬4,685 元
    及利息、違約金仍未清償；又系爭契約書雖非被上訴人親自
    簽訂，惟被上訴人曾因處理土地登記事務，交付國民身分證
    正本予原審共同被告丙○○，且簽訂系爭契約時，被上訴人
    與原審共同被告丙○○為夫妻，被上訴人並經由原審共同被
    告松達公司之會計人員提供國民身分證影本予上訴人之從業
    人員己○○，應有表見代理之情形，被上訴人依民法第169
    條前段之規定，應負授權人責任，爰依消費借貸及連帶保證
    之法律關係，提起本訴。並聲明求為判決：被上訴人與原審
    共同被告松達公司、丙○○、庚○○應連帶給付上訴人40萬
    4,685 元，及自97年2 月9 日起至清償日止，按週年利率
    7.28% 計算之利息，暨自97年3 月10日起至清償日止，其逾
    期在6 個月以內者，按上開利率10% ，逾期超過6 個月者，
    按上開利率20% 計算之違約金。（原審判決上訴人關於原審
    共同被告松達公司、丙○○、庚○○部分勝訴，關於被上訴
    人部分敗訴）。於本院上訴聲明求為判決：原判決不利於上
    訴人部分廢棄；前項廢棄部分，被上訴人應給付上訴人40萬
    4,685 元，及自97年2 月9 日起至清償日止，按週年利率
    7.28% 計算之利息，暨自97年3 月10日起至清償日止，其逾
    期在6 個月以內者，按上開利率10% ，逾期超過6 個月者，
    按上開利率20% 計算之違約金。
二、被上訴人抗辯：被上訴人對於上開借款並不知情，亦未擔任
    連帶保證人，系爭契約書上之簽名，並非被上訴人所簽，被
    上訴人亦未授權他人代為簽名，系爭契約書上之印文亦非被
    上訴人之印文；被上訴人於原審言詞辯論期日以前，從未見
    過辦理對保程序之己○○等語。於本院上訴聲明求為判決：
    上訴駁回。
三、兩造不爭執之事項：
  (一)原審共同被告松達公司於96年4 月9 日邀同原審共同被告丙○○、庚○○及署名「丁○○」之人士為連帶保證人，與上
    訴人簽訂系爭契約書，向上訴人借款80萬元，雙方約定借款
    期間自96年4 月9 日起至97年10月9 日止，自貸款撥付日起
    ，每月1 期，按期於每月9 日繳付，共分18期，按期採定額
    年金平均攤還本金及利息，借款利率按上訴人基準利率指數
    加2.7%按日計算，並採機動利率調整計算，如上訴人公告基
    準利率指數調整時，比照隨時機動調整；並約定原審共同被
    告松達公司對於上訴人或其他銀行之任何一宗債務不依約清
    償本金時，債務視為全部到期；逾期在180 天以內者，按約
    定利率10% ，超過180 天者，按約定利率20% 計算違約金。
  (二)原審共同被告松達公司僅繳納上開借款至97年2 月8 日應依
    約攤還之本金及利息，即未依約清償，依約上開債務視為全
    部到期，經上訴人核算結果，原審共同被告松達公司尚欠本
    金40萬4,685 元及利息、違約金仍未清償。
  (三)系爭契約書並非被上訴人親自簽訂。
四、本件之爭點：被上訴人是否應依民法第169 條前段之規定，
    對於上訴人負授權人之責任，而應依連帶保證之法律關係，
    對於原審共同被告松達公司積欠上訴人之前開債務，負清償
    之責任？
五、得心證之理由：
  (一)上訴人主張被上訴人曾因處理土地登記事務，交付國民身分
    證正本予原審共同被告丙○○，且簽訂系爭契約時，被上訴
    人與原審共同被告丙○○為夫妻，被上訴人並經由原審共同
    被告松達公司之會計人員提供國民身分證影本予上訴人之從
    業人員己○○，應有表見代理之情形，被上訴人依民法第
    169 條前段之規定，應負授權人責任，為被上訴人所否認，
    而以前揭情詞置辯。經查：
    1.按由自己之行為表示以代理權授與他人，或知他人表示為
      其代理人而不為反對之表示者，對於第三人應負授權人之
      責任。但第三人明知其無代理權或可得而知者，不在此限
      。民法第169 條定有明文。次按，由自己之行為表示以代
      理權授與他人者，對於第三人應負授權人之責任，必須本
      人有表見之事實，足使第三人信該他人有代理權之情形存
      在，始足當之（最高法院60年臺上字第2130號判例足參）
      。再按，表見代理，乃代理人無代理權，而表面上足使第
      三人信其有代理權之代理，故基本上必須有代理行為為其
      前提要件（最高法院78年度臺上字第864 號判決意旨參照
      ）。
    2.查，上訴人主張被上訴人曾因處理土地登記事務，交付國
      民身分證正本予原審共同被告丙○○，且簽訂系爭契約時
      ，被上訴人與原審共同被告丙○○為夫妻之事實，為被上
      訴人所不爭執，固堪信實。惟按，將國民身分證正本或影
      本交付他人，委託他人辦理特定事項者，比比皆是；又夫
      妻除於日常家務，依民法第1003條第1 項之規定，互為代
      理人外，對於其他事務，並非必然相互授與代理權，僅憑
      交付國民身分證正本或影本，或夫妻關係之事實，尚不足
      使第三人信賴有代理權，自不能以被上訴人曾因處理土地
      登記事務，交付國民身分證正本予原審共同被告丙○○，
      且簽訂系爭契約時，被上訴人與原審共同被告丙○○為夫
      妻之事實，即認上訴人就原審共同被告丙○○以其名義所
      為之任何法律行為，均須負表見代理之授權人責任。次查
      ，上訴人主張被上訴人經由原審共同被告松達公司之會計
      人員提供國民身分證影本予上訴人之從業人員己○○之事
      實，為被上訴人所否認，而上訴人復未舉證證明被上訴人
      確曾央請原審共同被告松達公司之會計人員提供國民身分
      證影本予上訴人之從業人員己○○，上訴人此部分之主張
      ，自不足採，即無贅述被上訴人經由原審共同被告松達公
      司之會計人員提供國民身分證影本予上訴人之從業人員己○○之行為，有無足使第三人信賴有代理權之表見事實存
      在之必要。綜上，上訴人主張本件有被上訴人由自己之行
      為表示以代理權授權他人之表見代理之情形，自不足採。
    3.況且，證人己○○於原審及本院準備程序中從未證稱有人
      代理被上訴人以被上訴人之名義簽訂系爭契約書；證人即
      原審共同被告丙○○於本院準備程序中亦未證述自己或他
      人曾經代理被上訴人以被上訴人之名義簽訂系爭契約書等
      情；而上訴人復未能提出其他證據證明有人代理被上訴人
      以被上訴人之名義簽訂系爭契約書之事實，自難遽認有人
      代理被上訴人簽訂系爭契約書。
    4.從而，本件既無被上訴人由自己之行為表示以代理權授與
      他人之情形，亦無何人代理被上訴人簽訂系爭契約書，核
      與民法第169 條前段所定之情形，即有未合，自難令被上
      訴人負授權人之責任，上訴人主張被上訴人依民法第169
      條前段之規定，應負授權人責任，自屬無據。
六、綜上所陳，上訴人主張被上訴人依民法第169 條前段之規定
    ，應負授權人責任，既不足採，則上訴人本於連帶保證之法
    律關係，請求上訴人給付上訴人40萬4,685 元，及自97年2
    月9 日起至清償日止，按週年利率7.28% 計算之利息，暨自
    97 年3月10日起至清償日止，其逾期在6 個月以內者，按上
    開利率10% ，逾期超過6 個月者，按上開利率20% 計算之違
    約金，為無理由，不應准許。原審就此部分為上訴人敗訴之
    判決，理由雖有不同，結果並無二致，仍應予以維持。上訴
    意旨指摘原判決此部分不當，求予廢棄改判，為無理由，應
    予駁回。
七、按訴訟費用，由敗訴之當事人負擔；法院為終局裁判時，應
    依職權為訴訟費用之裁判，民事訴訟法第78條、第87條第1
    項分別定有明文。查，本件上訴駁回，訴訟費用自應由敗訴
    之上訴人負擔；又上訴人之上訴利益為40萬4,685 元，應徵
    第二審裁判費6,615 元；此外，另有證人旅費718 元之支出
    ，有證人日、旅費用領據1 份在卷可按，故本件第二審訴訟
    費用額確定為7,333元，應由敗訴之上訴人負擔。
八、本件事證已臻明確，兩造其餘攻擊防禦方法，經核與本件判
    決結果不生影響，爰不一一論述，附此敘明。
九、據上論結，本件上訴為無理由，依民事訴訟法第436 條之1
    第3 項、第449 條第2 項、第78條、第87條第1 項、第463
    條，判決如主文。
中    華    民    國    98    年    12    月    9     日
                  民事第三庭審判長  法  官  杭起鶴
                                    法  官  高俊珊
                                    法  官  伍逸康
以上正本證明與原本無異。
本判決不得上訴。
中    華    民    國    98    年    12    月    9     日
                                    書記官  盧昱蓁


司法院資訊處製作；財團法人民間司法改革基金會備份。
